臺灣臺南地方法院民事判決
109年度訴字第734號

原      告  林秋蘭  

訴訟代理人  陳良獻  
            王冠霖律師
被      告  陳西帝(印尼國人SITI NURJANAH)


            陳輝弘  
上  一  人    
訴訟代理人  何珩禎律師
被      告  陳盈盈  
法定代理人  黃玉琪  

上列當事人間請求返還借名登記財產事件，經於民國110年1月27
日言詞辯論終結，本院判決如下：
    主    　文
原告之訴及假執行之聲請均駁回。
訴訟費用由原告負擔。
    事實及理由
一、被告陳西帝、陳盈盈經合法通知，未於言詞辯論期日到場，
    核無民事訴訟法第386條所列各款情形，爰依原告之聲請，
    由其一造辯論而為判決。
二、原告起訴主張：
  ㈠訴外人陳斯文（已過世），乃原告之次子，陳斯文與訴外人
    黃玉琪育有被告陳輝弘、陳盈盈兩名子女，嗣陳斯文與黃玉
    琪離婚後再於民國105年1月22日與被告陳西帝結婚。原告因
    懼怕原告身上所有之金錢會被他人借用殆盡，故於陳斯文生
    前曾陸續提領現金請陳斯文以其名義將前開款項另為定期存
    款，分別為新臺幣（下同）200 萬元與100 萬元（下稱系爭
    200萬元、100萬元寄託款），並由原告保管上開二張存本取
    息存款存單（下稱系爭存單），尤其原告於95年11月3 日共
    提領150 萬元，而陳斯文之麻豆區農會000-000-0000000-0 
    帳戶亦於同日新開戶，並同時存入200 萬元，更彰顯原告確
    有請陳斯文借名登記之實。然因107 年11月23日陳斯文過世
    後，原告持上開二張存本取息存款存單欲取回本息，卻遭被
    告三人拒絕，惟系爭存單乃原告基於借名登記之法律關係存
    於陳斯文之帳戶，則於陳斯文死亡後，該借名登記之關係應
    類推適用民法第550 條之規定而消滅。且依民法第1148條規
    定，被告三人既為訴外人陳斯文之繼承人，自亦繼承陳斯文
    關於系爭借名登記存單之返還義務。爰依繼承關係及借名登
    記法律關係、民法第179 條或類推適用民法第541 條第2 項
    之規定提起本訴。
　㈡聲明：⒈被告陳西帝、陳輝弘、陳盈盈應在繼承陳斯文之遺產
    範圍內連帶給付原告300萬元，及自起訴狀繕本送達之翌日
    起至清償日止，按週年利率百分之五計算之利息。⒉原告願
    供擔保，請准宣告假執行。
三、被告陳盈盈未於最後言詞辯論期日到場，惟就其前提出書狀
    同被告陳輝弘之答辯及聲明如下：
　㈠陳斯文生前將其所有之金融帳戶存摺、印章等個人重要物品
    ，均交由陳盈盈保管，嗣陳斯文過世，陳輝弘自陳盈盈處取
    得陳斯文生前交付保管存摺、印章及定期存款存單等物；陳
    斯文過世初始，原告未曾主張有以陳斯文名義在麻豆區農會
    存放2筆定期存款，俟辦畢陳斯文之葬禮，原告與其長子陳
    良獻突稱該2筆定期存款款項為原告所有，要求陳輝弘交出
    定期存款存單，陳輝弘不從，原告則多次以死相脅等情緒勒
    索方式，令陳輝弘不堪其擾，始將2張定期存款存單交付原
    告。
　㈡原告於95年11月3日雖有提款150萬元，然與陳斯文於同日開
    戶存入之200萬元金額不符，則陳斯文存入之200萬元與原告
    提領之150萬元是否具有同一性？誠屬有疑；且依原告提出
    其所有之麻豆區農會帳戶交易明細，可見原告曾以自身名義
    將活期存款25萬元轉為定期存款之紀錄，顯然原告無須借用
    他人名義，亦可自行以定期存款方式，保有其財產，殊難想
    像原告何需大費周章，提交款項給陳斯文、再委以陳斯文名
    義辦理定期存款。
　㈢系爭存單既係以陳斯文之名義開戶、存入，並由陳斯文委託
    被告陳盈盈保管相關帳戶存摺、印章與定期存款單，此款項
    為陳斯文所有，乃社會通念之常態事實，是原告主張其為定
    期存款之實際所有權人，即為變態事實，復未就借名登記關
    係存在之要件事實，舉證之實其說，原告請求被告陳輝弘、
    陳盈盈、陳西帝連帶返還300萬元，難謂有據。
　㈣聲明：請求駁回原告之訴。願供擔保請准宣告免為假執行。
四、被告陳西帝經合法通知未到場，亦未提出任何書狀或陳述供
    本院參酌。　　
五、得心證之理由：
  ㈠按稱「借名登記」者，謂當事人約定一方將自己之財產以他
    方名義登記，而仍由自己管理、使用、處分，他方允就該財
    產為出名登記之契約，其成立側重於借名者與出名者間之信
    任關係，在性質上應與委任契約同視，倘其內容不違反強制
    、禁止規定或公序良俗者，固應賦予無名契約之法律上效力
    ，並類推適用民法委任之相關規定（最高法院98年度台上字
    第990號裁判意旨參照）。次按當事人主張有利於己之事實
    者，就其事實有舉證之責任，民事訴訟法第277條前段定有
    明文。又請求履行債務之訴，除被告自認原告所主張債權發
    生原因之事實外，應先由原告就其主張此項事實，負舉證之
    責任，必須證明其為真實後，被告於其抗辯事實，始應負證
    明之責任，此為舉證責任分擔之原則（最高法院43年台上字
    第377號民事判例要旨參照）。而主張有借名委任關係存在
    事實之原告，於被告未自認下，須就此項利己事實證明至使
    法院就其存在達到確信之程度，始可謂已盡其依民事訴訟法
    第二百七十七條前段規定之舉證行為責任（最高法院103年
    度台上字第1637號民事裁判意旨參照）。另民事訴訟如係由
    原告主張權利者，應先由原告負舉證之責，若原告先不能舉
    證，以證實自己主張之事實為真實，則被告就其抗辯事實即
    令不能舉證，或其所舉證據尚有疵累，亦應駁回原告之請求
    （最高法院17年上字第917號民事判例意旨參照）。且事實
    有常態與變態之分，其主張常態事實者無庸負舉證責任，反
    之，主張變態事實者，則須就其所主張之事實負舉證責任（
    最高法院105年度台簡上字第16號民事裁判意旨參照）。
　㈡原告主張陳斯文於107 年11月23日死亡，被告陳輝弘、陳盈
    盈與陳西帝為陳斯文之法定繼承人；原告為陳斯文之母親。
    陳斯文在台南市麻豆區農會有兩筆金額分別為200萬元（帳
    號：00000-00-000000-0，存單號碼：0000000)與100萬元（
    帳號同前，存單號碼：0000000)之定期存款等情，業據提出
    訴外人陳斯文戶籍謄本影本、麻豆區農會存單號碼0000000 
    、0000000 存本取息存款存單影本、陳斯文之繼承系統表、
    全體繼承人最新戶籍謄本（調字卷第19、33-35頁、第63頁
    、第65-67頁）為證，並為被告所不爭執，堪信為真實。
　㈢原告又主張：系爭存單帳戶係原告借陳斯文名義開設等情，
    惟為被告陳輝弘、陳盈盈所否認，並以前揭情詞置辯，則依
    前揭說明，原告自應就系爭存單之定期存款300萬元係原告
    借陳斯文名義存入，與陳斯文間存有借名登記之法律關係等
    情，負舉證責任。而原告雖提出原告台南市麻豆區農會000-
    000-0000000-0 帳戶客戶往來交易明細表影本、麻豆區農會
    000-000-0000000-0 帳戶客戶往來交易明細表影本（調字卷
    第21-45 頁）、陳斯文麻豆區農會客戶往來交易明細表、原
    告郵局定期儲金存單歷史交易活動詳情表（本院卷第281-28
    3頁)等件，並聲請訊問當事人即被告陳輝弘、陳盈盈為證，
    惟查：
　　⒈原告主張陳斯文於95年11月3日先去麻豆農會開戶（帳戶號
      碼00000000000000號，下稱00000000000000號帳戶），再
      至麻豆郵局將原告帳戶內200萬元轉入陳斯文新開設之000
      00000000000號帳戶，又立刻提領現金200萬元，並將該20
      0萬元轉為麻豆區農會存本取息存款存單200萬元；另於同
      日將原告麻豆區農會帳號00000000000000號帳戶（下稱00
      000000000000號帳戶）內之150萬元現金領出，並存入陳
      斯文所有其他銀行帳戶，再將其中100萬元轉為麻豆區農
      會存本取息存款存單100萬元等情，雖據提出陳斯文麻豆
      區農會客戶往來交易明細表及原告郵局定期儲金存單歷史
      交易活動詳情表為證（本院卷第281-283頁、調字卷第21-
      31頁)，然上開交易明細僅足證明原告有於95年11月3日自
      其所有郵局帳戶內領取200萬元，及陳斯文於同日開設000
      00000000000號帳戶，並於同日有200萬元匯入陳斯文0000
      0000000000號帳戶內，尚不足以證明該200萬元為原告所
      匯入，再原告所有00000000000000號帳戶於同日雖有領取
      10萬元、140萬元，合計150萬元之紀錄，然與原告所主張
      委任陳斯文保管100萬元之金額不合，更無證據證明係匯
      入陳斯文00000000000000號帳戶內，原告主張其於95年11
      月3日自郵局或麻豆農會提領之現金均匯入陳斯文0000000
      0000000號帳戶內，已難憑採。更何況原告與陳斯文為骨
      肉至親，交付現金原因容有多端，本院尚難以單純交付金
      錢之狀態即認原告與陳斯文間就系爭存單存有借名登記之
      委任關係。
　　⒉原告雖主張系爭存單、陳斯文上開帳戶印章、存摺向由原
      告保管等語，惟經訊問被告陳輝弘陳述：系爭存單是陳斯
      文過世後妹妹即被告陳盈盈交給伊的，當時係交給伊一個
      容器，裡面有印章、存摺、定存單，嗣因原告以死相逼，
      伊才將系爭存單拿給原告等語，核與被告陳盈盈陳稱：因
      為陳斯文的東西都放在一個容器裡面，伊沒有去翻閱裡面
      的東西。但存摺、印章都會放在存摺的套子，定存單伊則
      不清楚。陳斯文過世之後，伊把容器交給哥哥陳輝弘，陳
      輝弘在整理容器的時候跟伊說有系爭存單，上面是寫爸爸
      即陳斯文的名字。原告當時沒有說這筆定存款項是原告的
      ，也沒有主張這筆錢是原告用陳斯文的名義去存的，直到
      被告搬出去，大概108 年，應該是農曆過年前1 、2 月那
      時候，原告就跟陳輝弘要定存單，說是原告放在陳斯文那
      邊的等語（本院卷第149-161頁），大致相符，且被告二
      人經本院以當事人訊問程序訊問，準用人證規定具結，所
      述堪予採信。原告主張系爭存單、存摺、印章向由原告保
      管等語，即不足採。
　　⒊原告又主張：陳斯文生前薪資微薄，並無資力積存300萬元
      存款等語，並提出新光人壽保險股份有限公司壽險貸款利
      息收據影本（本院卷第259頁），及聲請本院調閱陳斯文
      財產所得清單、陳斯文勞保與就保資料、陳斯文於中華郵
      政股份有限公司之存簿儲金帳戶之歷史交易清單（本院卷
      第117-127頁、第207-220頁），惟縱系爭存單300萬元非
      陳斯文獨力儲存，仍不足證明即係原告所存入，或係原告
      借陳斯文名義寄存，原告此部分主張尚難為其有利之證明
      。
　㈣末按主張不當得利請求權之原告，係因自己之行為致造成原
    由其掌控之財產發生主體變動，則因該財產變動本於無法律
    上原因之消極事實舉證困難所生之危險自應歸諸原告，始得
    謂平。是以原告對不當得利請求權之成立要件應負舉證責任
    ，亦即原告必須證明其與被告間有給付之關係存在，且被告
    因其給付而受有利益以及被告之受益為無法律上之原因，始
    能獲得勝訴之判決（最高法院91年度台上字第1673號民事裁
    判意旨參照）。本件原告尚未舉證證明系爭寄託款係原告所
    給付，及被告之受益無法律上之原因，已如前述，原告本於
    不當得利之法律關係，請求被告返還系爭200萬元、100萬元
    寄託款，亦屬無據。
六、綜上所述，原告所提證據尚不足以證明系爭合計300萬元存
　　單，係原告於陳斯文生前匯入陳斯文所有00000000000000號
    帳戶內，並借陳斯文名義轉為系爭存單，從而，原告依繼承
    關係及借名登記法律關係、民法第179 條或類推適用民法第
    541 條第2 項之規定請求被告在繼承陳斯文之遺產範圍內連
    帶給付原告300萬元，及自起訴狀繕本送達之翌日起至清償
    日止，按週年利率百分之五計算之利息，為無理由，應予駁
    回。其假執行之聲請亦失所依附，應併予駁回。
七、本件事實已臻明確，兩造其餘攻擊防禦方法不影響判決結果
    ，爰不一一論述。
八、裁判費用負擔之依據：民事訴訟法第78條。
中　　華　　民　　國　　110 　年　　2 　　月　　24　　日
                  民事第四庭    法   官　李杭倫
以上正本係照原本作成。
如對本判決上訴，須於判決送達後20日內向本院提出上訴狀。
如委任律師提起上訴者，應一併繳納上訴審裁判費。
中　　華　　民　　國　　110 　年　　2 　　月　　25　　日
                                書記官   黃怡惠